臺灣彰化地方法院刑事判決　　　　　　　95年度易字第1413號
公　訴　人　臺灣彰化地方法院檢察署檢察官
被　　　告　甲○○
上列被告因詐欺案件，經檢察官提起公訴（95年度偵字第7545號
），本院判決如下：
    主  文
甲○○幫助意圖為自己不法之所有，以詐術使人將本人之物交付
，累犯，處有期徒刑伍月，如易科罰金，以佰元即新臺幣玖佰
元折算壹日。
    事  實
一、甲○○前因違反動產擔保交易法案件，經本院以89年度彰簡
    字第541號判處有期徒刑3月確定，於民國90年4月8日執行完
    畢。詎仍不知悔改，雖可預見金融帳戶係個人理財之重要工
    具，關係個人財產、信用之表徵，一般人利用他人名義之金
    融帳戶，常與詐欺取財之犯罪密切相關，且取得他人存摺之
    目的，在於收取贓款及掩飾犯行不易遭人追查，又對於提供
    帳戶之行為本身，雖無引發他人萌生犯罪之確信，但仍不顧
    他人所可能遭受之危險，竟基於縱若有人持以犯詐欺取財罪
    亦不違反其本意之幫助犯意，於94年12月29日至中華郵政股
    份有限公司彰化福興郵局（下稱福興郵局）申辦其所開立帳
    戶（局號：0000000、帳號：0000000號）之電話語音服務後
    ，嗣即將該帳戶之存摺、印章、金融卡及密碼，提供予姓名
    、年籍不詳之成年人，容任他人使用其帳戶遂行財產犯罪之
    目的。該成年人與其所屬之詐騙集團成員取得上開帳戶後，
    即基於意圖為自己不法所有之犯意，由該集團成員於95年1
    月2日某時，撥打電話予乙○○，向乙○○佯稱有信用卡卡
    債未繳，且帳戶遭作為人頭帳戶使用，個人資料外流，要求
    乙○○至金融機構申辦電話語音服務，並將甲○○上開郵局
    帳戶設定為約定轉帳帳戶，致乙○○陷於錯誤，依該詐騙集
    團成員指示，立即前往臺北市○○區○○路3段48號彰化銀
    行木柵分行，就其設於該銀行之帳戶辦理電話語音轉帳，並
    將甲○○前開郵局帳戶之帳號設定為電話語音轉帳約定帳號
    ，詐騙集團成員旋於同日以電話語音轉帳方式，將乙○○上
    開存款帳戶內之存款10萬9千元轉入甲○○前開郵局帳戶內
    ，且隨即將前揭入帳款項全數領出，以此等方式詐騙財物得
    手。嗣經乙○○察覺有異而報警處理，循線查悉上情。
二、案經乙○○訴由彰化縣警察局鹿港分局報告臺灣彰化地方法
    院檢察署檢察官偵查起訴。
    理  由
一、本案全部卷證所涵括之供述證據及非供述證據，公訴人、被
    告均同意以下全部證據之證據能力，亦未於言詞辯論終結前
    聲明異議，本院審酌該等供述證據及非供述證據作成時之情
    況，並無不適當之情事，應均具有證據能力，合先敘明。
二、訊據被告甲○○固對上開福興郵局帳戶為其於94年12月20日
    以本人名義所開立及其有至該郵局領取晶片金融卡及申辦電
    話語音服務等情均坦承不諱，惟矢口否認有何幫助詐欺取財
    之犯行，辯稱：伊係因其子開刀需申辦學生保險，而申設上
    開郵局帳戶，伊於開戶後即將帳戶存摺、印章及密碼等物均
    置於所騎乘機車之置物箱內，未曾使用過該帳戶，迄其子開
    學前要申辦學生平安保險時，始發現該帳戶遺失，且曾親自
    至郵局掛失云云。經查：
（一）被害人乙○○因受詐騙致其所有之10萬9千元存款轉入被
      告甲○○所開設之上開郵局帳戶內等情，已據證人即告訴
      人乙○○於警詢、偵查中指述綦詳，並有告訴人之存摺、
      被告上開郵局帳戶之郵局存簿儲金立帳申請書、客戶歷史
      交易清單各1份附卷可稽，足徵被告所申設之上開郵局帳
      戶，確遭詐騙集團成員作為實施詐欺取財之用。
（二）被告雖以前揭情詞置辯，然被告就其為何申辦上開帳戶乙
      節，先於警詢、偵查時均辯稱該帳戶係供其就讀朝陽科技
      大學之子繳學費轉帳匯款之用，其子開學前始發現遺失，
      又於本院審理時復改稱係其子開刀辦理學生平安保險之用
      ，前後供述並不一致，另就上開帳戶使用情形，於警詢時
      係陳稱其於94年12月29日存入1百元至上開帳戶，因其子
      要拿取房租及便當錢，隨即於當日提領2百元，而於95年8
      月31日偵訊時，則陳稱其於12月29日以無摺存款方式存入
      1 百元至上開帳戶繳交學費，旋又改稱該筆1百元款項係
      其子存入，於95年10月12日偵訊時又否認有辦理無摺存款
      ，嗣於本院審理時復先稱其開戶後即未曾使用該帳戶，後
      改稱開戶後不曾存款，僅有領取1、2百元云云，被告供詞
      反覆，已難採信。至被告辯稱其有至福興郵局辦理掛失，
      惟上開帳戶並無任何掛失記錄，有卷附中華郵政股份有限
      公司彰化郵局（下稱彰化郵局）95年9月27日彰營字第095
      0102419號函可考，且若客戶親自至郵局辦理掛失，即會
      核發新存摺乙情，業據證人即彰化縣鹿港郵局福興分局職
      員黃莉棋結證屬實，被告雖一再辯稱其曾親自至郵局辦理
      掛失，然始終無法提出郵局核發之新存摺，益見其係空言
      辯稱，要無足取。
（三）按一般社會常情，欲使用金融卡領取款項者，須於金融機
      構設置之自動櫃員機上依指令操作，並輸入正確之密碼，
      方可順利領得款項，由此可見，如非經帳戶所有人同意、
      授權而告知金融卡密碼等情況，單純持有金融卡之人，欲
      隨機輸入號碼而領取款項之機會，以晶片金融卡6位至12
      位密碼之設計，不法之人任意輸入號碼而與正確之密碼相
      符者，機率微乎其微，且稍有社會歷練、經驗之人，均知
      金融卡應與其存摺、密碼分別保存，或者將密碼牢記心中
      ，而不在任何物體上標示或載明密碼，以免徒增帳戶款項
      遭人持金融卡併同輕易得知之密碼盜領款項，被告就前揭
      社會經驗常情應為其所熟知；況被告係成年人，有相當之
      社會歷練，豈有蓄意將密碼資料與存摺、金融卡同置，而
      徒增帳戶款項遭人盜領之風險，是被告於警詢時辯稱其將
      密碼抄在紙上，與存摺、金融卡同放，而遭盜用云云，顯
      然不足採信。
（四）再被告甫於95年12月28日申領上開帳戶之晶片金融卡，又
      於95年12月29日申請電話語音服務系統等情，為被告所不
      否認，並有前揭彰化郵局函及上開帳戶客戶歷史交易清單
      各1份附卷可憑，衡諸被告於警詢、偵查中就其帳戶因何
      於95年12月29日起即有以無摺存款、現金提領之詐騙集團
      收購人頭帳戶慣用測試方式之交易紀錄交代不清，又稱94
      年12月30日並非其以無摺存款方式存入7,000元款項，則
      如非被告將上開帳戶金融卡、密碼、電話語音查詢服務密
      碼等提供予他人，該帳戶應無瞬間即遭人以金融卡、密碼
      進行存款、提款，並於4日後即95年1月2日旋供作詐欺取
      財之人頭帳戶使用之理，顯見被告應係於94年12月29日申
      請電話語音查詢服務系統辦妥後，即在不詳地點，以不詳
      代價，將上開帳戶存摺、金融卡及密碼交予他人，作為詐
      騙集團向人詐財之匯款帳戶。
（五）況以金融帳戶之存摺、金融卡遺失者，若至金融機構辦理
      掛失止付，詐欺集團將無法提領詐得金額，且詐欺集團若
      未得原帳戶所有人同意而加以使用，則費盡心思所詐得金
      額亦有可能遭原帳戶所有人以掛失補發方式提領一空，而
      詐騙所得之金額動輒上萬元，遠較購買或承租帳戶使用之
      微薄款項為鉅，是衡情詐欺集團均不致以遺失或竊得之帳
      戶作為詐騙被害人之出入往來帳戶，而甘冒可能遭原帳戶
      所有人凍結帳戶補辦存摺資料領款，致無法提領之風險，
      因此，本案被告上開郵局存摺、印章及金融卡（含密碼）
      等物，若係遺失或遭竊而落入詐欺集團成員之手，詐欺集
      團為避免上述風險，當不致於使用該帳戶行騙；又佐以證
      人即告訴人高玉琇證詞及卷附告訴人存摺資料與被告上開
      郵局帳戶之客戶歷史交易清單，告訴人確實依詐欺集團要
      求指定被告上開郵局帳戶帳號為電話語音轉帳約定帳號，
      從而，被告所辯，實與常情不符，委不足採。
（六）另按刑法上之故意，分直接故意（確定故意）與間接故意
      （不確定故意），「行為人對於構成犯罪之事實，明知並
      有意使其發生者」為直接故意，「行為人對於構成犯罪之
      事實，預見其發生而其發生並不違背其本意者」為間接故
      意；一般人至金融機構開設帳戶並非難事，如非因財產犯
      罪等不法目的，依常情並無捨棄自己帳戶而迂迴以花費金
      錢或其他方法向無相當信賴關係之陌生人取得帳戶使用之
      理，且近年來以退稅或中獎等不實電話內容而詐欺取財之
      犯罪類型層出不窮，該等犯罪，多數均係利用他人帳戶作
      為詐欺所得財物之出入帳戶，業經媒體廣為披載，是依一
      般人通常之知識、智能及經驗，均已深知向陌生人購買、
      承租或其他方法取得帳戶之人，多係欲藉該帳戶取得不法
      犯罪所得，且隱匿實際身分，以逃避司法單位之追查，若
      此社會現實，恆係一般人本於日常生活經驗即可體察，被
      告對此自亦難諉為不知，故被告對於交付上開郵局帳戶之
      存摺、印章、金融卡與密碼予詐欺集團成員，導致該帳戶
      將可能被用來作為詐欺取財等非法用途之工具乙節，應有
      所預見，且不違背其本意。是以，被告猶提供所有之上開
      帳戶予姓名年籍不詳之詐欺集團成員使用，足認被告主觀
      上容任該詐欺集團將上開帳戶作為詐欺取財之指定帳戶使
      用，準此，被告確有幫助詐欺取財之不確定故意甚明。
（七）綜上所述，被告前揭所辯顯係事後飾卸之詞，均無足採。
      本案事證明確，被告犯行洵堪認定，應予依法論科。
三、查被告行為後，刑法於94年2月2日修正公布，於95年7月1日
    施行。按行為後法律有變更者，適用行為時之法律，但行為
    後之法律有利於行為人者，適用最有利於行為人之法律，現
    行刑法第2條第1項訂有明文。此條規定乃與刑法第1條罪刑
    法定主義契合，而貫徹法律禁止溯及既往原則，係規範行為
    後法律變更所生新舊法律比較適用之準據法，是刑法第2條
    本身雖經修正，但刑法第2條既屬適用法律之準據法，本身
    尚無比較新舊法之問題，應一律適用裁判時之現行刑法第2
    條規定以決定適用之刑罰法律，合先敘明。又以本次刑法修
    正之比較新舊法，應就罪刑有關之共犯、未遂犯、想像競合
    犯、牽連犯、連續犯、結合犯，以及累犯加重、自首減輕暨
    其他法定加減原因（如身分加減）與加減例等一切情形，綜
    其全部罪刑之結果而為比較，最高法院95年5月23日95年度
    第8次刑庭會議決議可資參照。經查：
（一）刑法第339條第1項詐欺取財罪，法定刑得科或併科銀元1
      千元以下罰金，依修正後刑法施行法增訂第1條之1：「中
      華民國94年1月7日刑法修正施行後，刑法分則編所定罰金
      之貨幣單位為新臺幣。94年1月7日刑法修正時，刑法分則
      編未修正之條文定有罰金者，自94年1月7日刑法修正施行
      後，就其所定數額提高為30倍。但72年6月26日至94年1月
      7日新增或修正之條文，就其所定數額提高為3倍」及修正
      後刑法第33條第5款：「主刑之種類如下：五、罰金：新
      臺幣1千元以上，以百元計算之」等規定，是依修正後之
      法律，刑法第339條第1項詐欺取財罪所得科處之罰金刑最
      高為新臺幣3萬元、最低為新臺幣1千元；然依被告行為時
      之刑罰法律，即罰金罰鍰提高標準條例第1條前段規定之
      提高倍數10倍及刑法第33條第5款規定之罰金最低額1元計
      算，該罪之罰金刑最高為銀元1萬元，最低額為銀元1元，
      若換算為新臺幣，最高額雖與新法同為新臺幣3萬元，然
      最低額僅為新臺幣3元。因此，比較上述修正前、後之刑
      罰法律，自以被告行為時關於科處罰金刑之法律較有利於
      被告。
（二）刑法第30條共犯之規定，修正前之規定為：「幫助他人犯
      罪者，為從犯。雖他人不知幫助之情者，亦同。從犯之處
      罰，得按正犯之刑減輕之」，修正施行後之規定則為：「
      幫助他人實行犯罪行為者，為幫助犯。雖他人不知幫助之
      情者，亦同。幫助犯之處罰，得按正犯之刑減輕之」，揆
      諸本條之修正理由係為釐清幫助犯從屬性之疑義，並明示
      幫助犯之成立，亦以被幫助者著手犯罪之實行，且具備違
      法性為必要，是應僅屬法理之明文化，而非屬法律之變更
      ，而無比較適用之問題，應逕適用裁判時法。
（三）刑法第47條原規定：「受有期徒刑之執行完畢，或受無期
      徒刑或有期徒刑一部之執行而赦免後，5年以內再犯有期徒
      刑以上之罪者，為累犯，加重本刑至二分之一」，修正後
      同條第1項則為：「受徒刑之執行完畢，或一部之執行而赦
      免後，5年以內故意再犯有期徒刑以上之罪者，為累犯，加
      重本刑至二分之一」，惟本件被告係故意再犯本件有期徒
      刑以上之罪，是不論依修正前之刑法第47條，或修正後之
      刑法第47條第1項之規定，均構成累犯，不生新舊法比較
      適用問題，應逕適用裁判時法（最高法院95年度臺上字第
      7241號判決意旨參照）。
（四）又被告行為時之易科罰金折算標準，修正前罰金罰鍰提高
      標準條例第2條前段（現已刪除）規定，就其原定數額提
      高為100倍折算1日，則本件被告行為時之易科罰金折算標
      準，應以銀元300元折算1日，經折算為新臺幣後，應以新
      臺幣900 元折算為1日。惟修正公布施行之刑法第41條第
      一項前段則規定：「犯最重本刑為5年以下有期徒刑以下
      之刑之罪，而受6個月以下有期徒刑或拘役之宣告者，得
      以新臺幣1千元、2千元或3千元折算1日，易科罰金。」比
      較修正前後之易科罰金折算標準，以95年7月1日修正公布
      施行前之規定，較有利於被告，則應依刑法第2條第1項前
      段，適用修正前刑法第41條第1項前段、修正前罰金罰鍰
      提高標準條例第2條規定，定其易科罰金之折算標準。
（五）綜合上述各條文修正前、後之比較，揆諸前揭最高法院決
      議及修正後刑法第2條第1項規定之「從舊、從輕」原則，
      自應適用被告行為時之法律，即修正前刑法第33條第5款
      、第41條第1項前段之相關規定及罰金罰鍰提高標準條例
      第1條前段、第2條規定，予以論處。
四、按刑法上之幫助犯，係對於犯罪與正犯有共同之認識，而以
    幫助之意思，對於正犯資以助力，而未參與實施犯罪之行為
    者而言（最高法院75年度臺上字第1509號、88年度臺上字第
    1270號判決意旨可資參照）。是以，如未參與實施犯罪構成
    要件之行為，且係出於幫助之意思提供助力，即屬幫助犯，
    而非共同正犯。查前揭真實姓名、年籍均不詳之詐欺集團成
    年人，基於意圖為自己不法所有之犯意，以上述之方式，使
    告訴人乙○○陷於錯誤，因而交付本人之財物，該詐欺集團
    成員所為，係犯刑法第339條第1項之詐欺取財罪。被告甲○
    ○雖有將上開郵局帳戶之存摺、印章、晶片金融卡、密碼提
    供予施以詐騙者使用，已如前述，惟既未見其有何參與詐騙
    告訴人行為之積極證據，固無從認屬上開詐欺取財行為之共
    同正犯。然而，被告將其所有之上開帳戶提供予他人作為詐
    欺取財之指定帳戶，乃係基於幫助他人詐欺取財之犯意，而
    被告提供上揭帳戶予他人之行為，復屬詐欺取財構成要件以
    外之行為，則被告自屬以幫助之意思，參與詐欺取財構成要
    件以外之行為，是核被告甲○○所為，係犯刑法第30條第1
    項前段、第339條第1項之幫助詐欺取財罪。被告前因違反動
    產擔保交易法案件，經本院以89年度彰簡字第541號判處有
    期徒刑3月確定，於90年4月8日執行完畢等情，有臺灣高等
    法院被告前案記錄表附卷可考，其前受有期徒刑執行完畢，
    於5年內故意再犯本件有期徒刑以上之罪，為累犯，應依刑
    法第47條第1項規定加重其刑。再被告所為係犯刑法第30條
    第1項前段、第339條第1項之幫助詐欺取財罪，業如前述，
    應依同法第30條第2項之規定減輕其刑，並依法先加後減之
    。爰審酌被告所為不僅幫助詐騙者遂行詐財目的，同時使詐
    騙者得以隱匿其真實身分，減少遭查獲之風險，愈使其肆無
    忌憚，助長犯罪之猖獗，破壞社會秩序甚鉅，本件告訴人因
    遭詐騙而匯入被告帳戶之金額，兼衡酌被告犯後飾詞卸責，
    難見已有悔悟之心之犯罪後態度等一切情狀，量處如主文所
    示之刑，並依修正前刑法第41條第1項前段，諭知易科罰金
    之折算標準。公訴人固於本院審理時對被告具體求處有期徒
    刑1年，惟被告於本件僅提供帳戶存摺、開戶印章及晶片金
    融卡予不法詐欺集團成員使用，並非詐欺集團之核心分子，
    且被害人受騙匯入被告帳戶內之款項亦非至鉅，本件亦無另
    外之具體事證足堪認定尚有其他之被害人受騙匯款，本院於
    考量被告犯罪情節後，認對被告處予如主文所示之刑罰，已
    足收懲儆之效，併此敘明。
據上論斷，依刑事訴訟法第299條第1項前段，刑法第2條第1項前
段、第339條第1項、第30條第1項前段、第2項、第47條第1項，
修正前刑法第41條第1項前段，罰金罰鍰提高標準條例第1條前段
、修正前罰金罰鍰提高標準條例第2條，現行法規所定貨幣單位
折算新臺幣條例第2條，判決如主文。
本案經檢察官郭玄義到庭執行職務。
中　　華　　民　　國　　96　　年　　2　　月　　7　　日
                  刑事第二庭    審判長法官  石馨文
                                法      官  黃齡玉
                                法      官  尚安雅
以上正本證明與原本無異。
如不服本判決，應於判決送達後十日內向本院提出上訴狀 (須附
繕本 )。
告訴人或被害人對於判決如有不服具備理由請求檢察官上訴者，
其上訴期間之計算係以檢察官收受判決正本之日期為準。
中　　華　　民　　國　　96　　年　　2　　月　　7　　日
                                   書記官   黃家宏
附錄本案論罪科刑法條全文：
中華民國刑法第339條
（普通詐欺罪）
意圖為自己或第三人不法之所有，以詐術使人將本人或第三人之
物交付者，處5 年以下有期徒刑、拘役或科或併科1 千元以下罰
金。
以前項方法得財產上不法之利益或使第三人得之者，亦同。
前二項之未遂犯罰之。
